ACORDAO-COMPLETO-2339511

ACÓRDÃO 3733/2019 ATA 15/2019 - PRIMEIRA CÂMARA

VISTOS, relatados e discutidos estes autos de pedidos de reexame interpostos pelas sras. Jaqueline da Silva Alves e Rose Leuda Freitas Damasceno, bem como pelo sr. José Luiz Martins Durço em desfavor do Acórdão 1166/2017-TCU-Primeira Câmara, 
ACORDAM os Ministros do Tribunal de Contas da União, reunidos em sessão da Primeira Câmara, ante as razões expostas pelo Relator, em:
9.1. conhecer dos pedidos de reexame para, no mérito, dar-lhes provimento, tornando sem efeito a multa constante no subitem 9.2 do Acórdão 1166/2017-TCU-Primeira Câmara;
9.2. dar ciência desta deliberação ao Ministério da Ciência, Tecnologia, Inovações e Comunicações (MCTIC) e aos recorrentes.

Pedidos de reexame interpostos por Jaqueline da Silva Alves, José Luiz Martins Durço e Rose Leuda Freitas Damasceno contra decisão que aplicou multa a eles em razão de irregularidade na contratação de empregados terceirizados.

Primeira Câmara

Ministério das Comunicações (extinto).

3. Responsáveis/Recorrentes:
3.1. Responsáveis: Jaqueline da Silva Alves (XXX.288.231-XX); José Luiz Martins Durço (XXX.702.061-XX); Rose Leuda Freitas Damasceno (XXX.377.461-XX)
3.2. Recorrentes: José Luiz Martins Durço (XXX.702.061-XX); Jaqueline da Silva Alves (XXX.288.231-XX); Rose Leuda Freitas Damasceno (XXX.377.461-XX).

13.1. Ministros presentes: Walton Alencar Rodrigues (Presidente), Benjamin Zymler (Relator), Bruno Dantas e Vital do Rêgo.
13.2. Ministro-Substituto presente: Weder de Oliveira.

BENJAMIN ZYMLER

Ministro Walton Alencar Rodrigues.

Adoto como relatório a instrução elaborada por auditora da Secretaria de Recursos (peça 177) , que contou com a anuência dos dirigentes da mencionada unidade técnica (peças 178 e 179) :
"1.	Trata-se de pedidos de reexame interpostos por José Luiz Martins Durço, coordenador-geral de recursos logísticos (peça 158) , Jaqueline da Silva Alves, coordenadora de administração de recursos logísticos (Colog) e Rose Leuda Freitas Damasceno, chefe da divisão de logística (peça 159) contra o Acórdão 1166/2017-TCU-Primeira Câmara, Ministro Relator Walton Alencar Rodrigues (peça 136) . 
1.1.	Reproduz-se a seguir a decisão ora atacada: 
VISTOS, relatados e discutidos estes autos de auditoria de conformidade no então Ministério das Comunicações (MC) , hoje Ministério da Ciência, Tecnologia, Inovações e Comunicações (MCTIC) , no período de 8/10/2012 a 30/11/2012, com o objetivo de examinar o Pregão Eletrônico 15/2012-MC e o Contrato 19/2012-MC dele decorrente, bem como o Contrato 9/2010-MC, a fim de verificar a regularidade dos referidos instrumentos; 
ACORDAM os Ministros do Tribunal de Contas da União, reunidos em sessão da 1ª Câmara, ante as razões expostas pelo Relator e com fundamento nos arts. 41, inciso II, da Lei 8.443/1992 e 250, §2º, do Regimento Interno em: 
9.1. rejeitar as razões de justificativa de José Luiz Martins Durço (Coordenador-Geral de Recursos Logísticos/CGRL) , Jaqueline da Silva Alves (Coordenadora de Administração de Recursos Logísticos/Colog) e Rose Leuda de Freitas Damasceno (Chefe da Divisão de Logística/Dilog) ; 
9.2. aplicar a multa individual prevista no art. 58, inciso II, da Lei 8.443/1992, no valor de R$7.000,00, a José Luiz Martins Durço, Jaqueline da Silva Alves e Rose Leuda de Freitas Damasceno, fixando-lhes o prazo de 15 (quinze) dias, a contar das notificações, para que comprovem perante o Tribunal (art. 214, inciso III, alínea "a", do Regimento Interno do TCU) , o recolhimento das dívidas ao Tesouro Nacional, atualizadas monetariamente desde a data deste acórdão até a dos efetivos recolhimentos, se forem pagas após o vencimento, na forma da legislação em vigor: 
9.3. autorizar, desde logo, nos termos do art. 28, inciso II, da Lei 8.443/1992, a cobrança judicial das dívidas, caso não atendidas as notificações; 
9.4. dar ciência ao Ministério da Ciência, Tecnologia, Inovações e Comunicações (MCTIC) de que a contratação de empresa especializada na prestação de serviços, abrangendo categorias profissionais que façam parte do plano de cargos do órgão, como verificado nos Contratos 9/2010-MC e 19/2012-MC, contraria o Decreto 2.271/1997, artigo 1º, § 2º, combinado com a Instrução Normativa SLTI/MPOG 2/2008, artigo 6º e artigo 9º, inciso I; 
9.5. enviar cópia deste acórdão, bem como do relatório e do voto que o fundamentam ao Ministério da Ciência, Tecnologia, Inovações e Comunicações (MCTIC) e aos responsáveis; 
9.6. encerrar o presente processo, nos termos do art. 169, inciso V, do Regimento Interno do TCU.
HISTÓRICO
2.	Em análise auditoria de conformidade no então Ministério das Comunicações (MC) , hoje Ministério da Ciência, Tecnologia, Inovações e Comunicações (MCTIC) , no período de 8/10/2012 a 30/11/2012, com o objetivo de examinar o Pregão Eletrônico 15/2012-MC e o Contrato 19/2012-MC dele decorrente, bem como o Contrato 9/2010-MC, a fim de verificar a regularidade dos referidos instrumentos. 
2.1.	Esta Corte de Contas, em 2006, avaliou, no âmbito do TC Processo 020.784/2005-7, proposta do poder executivo, representado pelo então Ministério do Planejamento, Orçamento e Gestão (MPOG) , para solucionar a questão dos trabalhadores irregularmente terceirizados na Administração Pública Federal. Como resultado, foi prolatado o Acórdão 1520/2006-TCU-Plenário, que prorrogou, até 31/12/2010, o prazo para que órgãos e entidades da Administração Pública Federal substituíssem funcionários terceirizados por servidores concursados.
2.2.	 O referido acórdão subsidiou o Termo de Conciliação Judicial (TCJ) , de 5/11/2007, peça 53, firmado entre o MPOG e o Ministério Público do Trabalho (MPT) , com a supervisão da Advocacia-Geral da União, por meio do qual, a União se comprometeu a substituir terceirizados que exerciam atribuições em desacordo com o Decreto 2.271/1997, a fim de regularizar a situação de seus recursos humanos. 
2.3.	 O objeto do Contrato 9/2010-MC, firmado entre o MC e a empresa Prestacional Construtora e Serviços Ltda., foi a locação de mão de obra para a prestação de serviços de natureza continuada na área de apoio operacional. Por meio do Contrato 19/2012/MC foi contratada a entidade Instituto de Pesquisa e Elaboração de Projetos e Planos Integrados (Ipeppi) , sob a forma de execução indireta, para a prestação de serviços terceirizados de natureza continuada na área de apoio operacional e atividades auxiliares, a fim de atender as unidades administrativas do então MC.
2.4.	 O trabalho de auditoria verificou que, por meio do Contrato 19/2012-MC e da prorrogação do Contrato 9/2010-MC até 28/8/2012, teriam sido admitidos funcionários terceirizados para desempenharem atividades inerentes ao cargo de Agente Administrativo, o qual faz parte do plano de cargos do então MC, o que teria infringido o Decreto 2.271/1997, artigo 1º, § 2º, e a Instrução Normativa SLTI/MPOG 2/2008, artigo 6º e artigo 9º, inciso I.
2.5.	O Acórdão 1633/2014-TCU-Plenário determinou a audiência dos seguintes responsáveis: José Luiz Martins Durço, Jaqueline da Silva Alves e Rose Leuda Freitas Damasceno.
2.6.	Houve então a prolação do acórdão combatido que rejeitou as justificativas de José Luiz Martins Durço, Jaqueline da Silva Alves e Rose Leuda Freitas Damasceno e lhes imputou multas individuais, no valor de R$ 7.000,00. 
2.7.	Os responsáveis opuseram embargos de declaração cujo julgamento resultou no Acórdão 4470/2018-TCU-Primeira Câmara, que conheceu o recurso dando provimento parcial no sentido de conceder efeitos integrativos e manter a condenação (peça 152) .
2.8.	Na presente oportunidade serão analisados os pedidos de reexame interpostos. 
EXAME DE ADMISSIBILIDADE
3. 	Reitera-se o exame preliminar de admissibilidade (peças 166-168) , acolhido pelo despacho do Exmo. Relator Ministro Benjamin Zymler, que conheceu do recurso, suspendendo-se os efeitos os subitens 9.2 e 9.3 do Acórdão 1166/2017-TCU-Primeira Câmara em relação aos recorrentes, eis que preenchidos os requisitos processuais aplicáveis à espécie. 
EXAME TÉCNICO
4.		Constitui objeto do presente recurso verificar se a análise do TCU, que considerou ter havido terceirização das atividades inerentes ao cargo de Agente Administrativo do então MC, em infringência ao art. 1º, § 2º, do Decreto 2.271/1997, aos arts. 6º e 9º, I, da Instrução Normativa SLTI/MPOG 2/2008, foi revestida de elementos robustos.
Suposta regularidade da terceirização
5.	Dizem que a análise que culminou com a decisão que ora se discute levou em consideração apenas 2 atribuições dentre 12 de uma categoria e outras 2 atribuições dentre 10 de outra categoria (peça 158, p. 9 e peça 159, p. 2) . 
5.1.	Requerem uma reanálise das atribuições dos cargos de Técnico de Suporte Operacional - terceirizado e Agente Administrativo previsto no Plano de Cargos do MC (peça 158, p. 3 e peça 159, p. 3) .
5.2.	Esclarecem que o terceirizado apenas auxiliava nos processos de concessão de diárias e passagens, pois toda a sistemática de emissão de passagens e diárias, bem como o pagamento e a comprovação das mesmas na administração pública é realizado pelo Sistema de Concessão de Diárias e Passagens, chamado de SCDP-Web, que só pode ser acessado por servidor público face a necessidade do seu cadastramento no sistema (peça 158, p. 3 e peça 159, p. 3) . 
5.3.	Também destaca que o terceirizado atuava de forma acessória ao "preparar ofícios, memorandos, despachos" (peça 158, p. 3 e peça 159, p. 4) . 
5.4.	Quanto à categoria Assistente de Suporte Operacional dizem que a realização de serviços de arquivo em geral conferida a um terceirizado seria apenas a de levar documentos para o arquivo e vice-versa, conferir volumes, tirar cópias de documentos arquivados, retirar um documento de uma caixa de arquivo, dentre outras atividades auxiliares, pois os demais serviços só seriam incumbidos a um servidor que possuísse "senha de acesso" e "matrícula Siape" para utilizar o Sistema de Comunicação, Protocolo e Documentação - CPROD, sistema existente e utilizado pelo antigo MC (peça 158, p. 4 e peça 159, p. 5) . 
5.5.	Com relação ao Assistente Administrativo, destacam que as atribuições "Tratar de documentos variados" e "Atender fornecedores e clientes, fornecendo e recebendo informações sobre produtos e serviços.", trata de atividades constantes do rol de outras categorias terceirizadas, tais como de recepcionista, de contínuo e de porteiro (peça 158, p. 4 e peça 159, p. 5) .
5.6.	Dizem que essas atribuições são passíveis de terceirização por serem auxiliares, acessórias e complementares, conforme estabelecido no Decreto 2.271/1997 (peça 158, p. 5 e peça 159, p. 5) . 
5.7.	No que toca as atribuições da categoria de Técnico de Secretariado asseveram que tais também constam da Lei 9.261/96, que regulamentou a categoria de Secretariado (peça 158, p. 5 e peça 159, p. 7) .
5.8.	Defendem que, por analogia, se essas atividades são inerentes à categoria de Técnico de Secretariado que hoje atendem a quase a totalidade dos órgãos da administração pública, não há que se criar objeção quando uma ou algumas dessas atividades compõem as atividades de outra categoria terceirizada. Logo essas duas atribuições do Técnico e do Assistente de Suporte Operacional, que estão sendo questionadas, são atividades que podem ser exercidas pelo terceirizado (peça 158, p. 5-6 e peça 159, p. 7) . 
5.9.	Dizem que para afastar o entendimento errôneo acerca das atribuições/atividades dos terceirizados, cabe a transcrever as atribuições da Categoria de Agente Administrativo, na classe "A", de ingresso no serviço público, constante na peça 66 (edital do Concurso Público  01/2009 -MC e Portaria Dasp 218/1976) , "Atividades de nível médio, de natureza repetitiva, que permitam a seleção de alteração de alternativas já consagradas, envolvendo necessidade de contatos frequentes com outros setores da organização e eventuais, com autoridades de nível intermediário, abrangendo: execução sob supervisão e orientação direta, administrativas, técnicas e frequentes, de trabalhos em que se apliquem as técnicas de pessoal, orçamento, organização e métodos e material; classificação, codificação, catalogação e arquivamento, mediante supervisão e coordenação de papéis e documentos e sua conservação; busca de dados e informações, compreendendo, inclusive, a elaboração de cálculos aritméticos e estatísticos simples; atendimento ao público e à clientela interessada em questões ligadas a unidades burocráticas (peça 158, p. 6 e peça 159, p. 7) . 
5.10.	O Sr. José Luiz Martins Durço diz ser contraditório e improcedente o entendimento do TCU de que o Contrato 16/2011-CGU não deve ser levado em consideração por não ser objeto de auditoria, visto que ele constou nos autos da contratação 19/2012-MC, servindo como subsídio para a Divisão de Logística que tinha anteriormente participado do Fórum SPOA em novembro de 2011 (peça 158, p. 6 e peça 159, p. 7) . Acrescenta que tal contrato foi distribuído a todos participantes como "modelo de edital" a ser seguido, tendo sido anexado ao mencionado processo de contratação do Ministério das Comunicações e sendo referenciado no Termo de Referência no seu subitem 5.4, cópia anexa, peça 27, o que comprova a argumentação (peça 158, p. 6) .
5.11.	Alega que se deve levar em consideração na análise que, no escopo do termo de referência do Contrato 16/2011- CGU, o perfil de seus terceirizados é muito mais abrangente do que o do Ministério das Comunicações, aquele a princípio é modelo de gestão a ser seguido. Além disso, a distribuição desse material em um evento em que participaram inúmeros gestores, caracterizou-se como um ato institucional do órgão. Esse material trazia a nova sistemática defendida no processo TC Processo 006.156/2011-8 dessa Corte, que mais tarde foi aprovado pelo Plenário (Acórdão 1214/2013-TCU-Plenário - peça 158, p. 6) . 
5.12.	Os recorrentes dizem que está evidente que não houve contratação em desacordo com o Decreto 2.271/1997, cabendo ressaltar que esta foi plenamente aprovada pela Consultoria Jurídica do Ministério das Comunicações no Parecer 0116 - 2.16/2010/APC/CGAA/CONJUR-MC/AGU, de 11.02.2010 (peça 158, p. 7 e peça 159, p. 8) . 
5.13.	Asseveram que a Nota Informativa 569/2012/COLEG/SPOA/SE/MC, ratifica que todas as atribuições do Técnico de Suporte Operacional e Assistente de Suporte Operacional são atividades de cargos extintos do Plano de Cargos do Ministério das Comunicações (PGPE) (peça 158, p. 7 e peça 159, p. 8) . 
5.14.	Afirmam que uma diligência acerca das atribuições que o Técnico de Suporte Operacional e o Assistente de Suporte Operacional estão/estavam desempenhando naquela pasta esclareceria e colocaria um ponto final nessa discussão. Tal não foi considerado na análise efetuada por essa Corte de Contas, tendo sido requerido em dois momentos (parágrafos 10 e 12) nas razões de justificativa do recorrente (peça 158, p. 7 e peça 159, p. 8) . 
5.15.	Com o fito de aclarar a afirmativa dos recursantes foram juntados/citados à defesa alguns editais que serviram de subsídio para a área técnica para a elaboração do termo de referência e que continham também essas atribuições dos terceirizados e que eram mais abrangentes (peça 158, p. 9) . 
5.16.	Requerem, preliminarmente seja declarada a nulidade do Acórdão 1166/2017-TCU-Primeira Câmara e, via de consequência, reabrir o prazo regimental para que os recorrentes exerçam o contraditório e ampla defesa. No mérito, requerem seja dado provimento ao recurso a fim de julgar regulares os contratos 09/2010-MC e 15/2012-MC (peça 158, p. 10 e peça 159, p. 10-11) . 
Análise
5.17.	Em março de 2010, foi firmado o Contrato 9/2010-MC com a empresa Prestacional Construtora e Serviços Ltda., o qual, apesar de não mais contemplar o perfil de Assistente Administrativo, previa a alocação de dez "Técnicos de Suporte Operacional" e de 25 "Assistentes de Suporte Operacional" (peça 38. p. 25) , perfazendo um total de 35 funcionários terceirizados para os dois perfis mencionados.
5.18.	Antes desse contrato, havia o Contrato 4/2009-MC, com a empresa Guerreiro Guimarães Ltda. (Contrato 4/2009-MC) que contemplava 87 Assistentes Administrativos (peça 16, p. 54) .
5.19.	O único perfil profissional que teve sua quantidade reduzida no Contrato 9/2010-MC, em comparação com o Contrato 4/2009-MC, foi o de Assistente Administrativo (87 Assistentes Administrativos - constantes do Contrato 4/2009-MC - para 35 Técnicos e Assistentes de Suporte Operacional (aproximadamente 60%) .
5.20.	A redução de 87 Assistentes Administrativos - constantes do Contrato 4/2009-MC - para 35 Técnicos e Assistentes de Suporte Operacional (aproximadamente 60%) no Contrato 9/2010-MC, se coadunou com o cronograma estabelecido no Termo de Conciliação Judicial - TCJ, que previa a redução de 60% de funcionários terceirizados até o final de 2009 (peça 53, p. 4) , bem como com as orientações transmitidas por intermédio do Memorando Circular 135/2009/SPOA/SE-MC.
5.21.	No entanto, a previsão de término do Contrato 9/2010-MC ao final do ano de 2010 não se confirmou. O referido instrumento foi celebrado em 11/3/2010, com vigência de doze meses a partir de 15/3/2010, e foi prorrogado até 28/8/2012, mantendo, por todo esse período, os 35 postos de técnicos e assistentes de suporte operacional.
5.22.	Impende destacar que a manutenção desses dois perfis profissionais, a partir do ano de 2011, ocorreu em dissonância com as orientações do Memorando Circular 135/2009/SPOA/SE-MC e do TCJ, na medida em que, segundo previam os referidos documentos, as terceirizações irregulares no âmbito do Contrato 9/2010 deveriam ser sanadas até o final do exercício de 2010.
5.23.	Após o término do Contrato 9/2010-MC, ainda foi firmado, com o Ipeppi, o Contrato 19/2012-MC, no qual foram mantidos os dez Técnicos de Suporte Operacional e ampliado para 26 o número de Assistentes de Suporte Operacional (peça 45, p. 9-10) .
5.24.	O recorrente alega que a decisão do TCU levou em consideração apenas 2 atribuições dentre 12 de uma categoria e outras 2 atribuições dentre 10 de outra categoria.
5.25.	No âmbito do TCU a avaliação foi efetuada nos seguintes moldes (peça 86, p. 8) :
Com o intuito de confrontar as atividades a serem desempenhadas pelo ocupante do cargo de Agente Administrativo (constante do plano de cargos do órgão) com as dos perfis de Técnico e de Assistente de Suporte Operacional (contratados mediante o Contrato 19/2012-MC) , foi efetuada uma comparação entre os seguintes aspectos inerentes a esses perfis profissionais: a) atribuições dos perfis de Técnico e Assistente de Suporte Operacional, especificados no item 6 do Anexo I do Edital do Pregão Eletrônico 15/2012-MC (Termo de Referência, peça 49, p. 6-8) e na cláusula segunda do Contrato 19/2012-MC (peça 45, p. 4-5) ; e b) atribuições básicas e atividades inerentes ao cargo de Agente Administrativo (previsto em grupo específico pela Lei 5.645/1970, a qual estabelece diretrizes para a classificação de cargos do Serviço Civil da União e das autarquias federais) , especificadas detalhadamente pela Portaria DASP 218/1976 (peça 52) .
5.26.	Assim, o critério utilizado pelo Acórdão 1166/2017-TCU-Primeira Câmara para aferir a regularidade das contratações de mão de obra terceirizada foi a comparação entre as atribuições contidas no termo de referência e no contrato firmado com as previstas no plano de cargos do MC, bem assim no edital do último concurso público realizado pelo órgão. 
5.27.	No relatório de auditoria constam tabelas que fizeram a comparação entre as atribuições previstas no contrato e na lei. 
5.28.	A tabela 1 indicaria a coincidência de atividades exercidas pelos terceirizados (Técnico de Suporte Operacional e Agente de Suporte Operacional) e pelos agentes administrativos do Ministério (peças 93, p. 8-10) . Foram trazidas 4 atribuições de Técnico de Suporte Operacional, 4 de Assistente de Suporte Operacional e comparadas com 7 atribuições de Agente Administrativo previstas na Portaria DASP 218/1976 (peça 93, p. 8-9) . 
	Técnico de Suporte Operacional (atribuições previstas no Contrato 19/2012 - MC) 
	Assistente de Suporte Operacional (atribuições previstas no Contrato 19/2012 - MC) 
	Agente administrativo (atribuições previstas na Portaria Dasp 218/1976) 

	Auxiliar na elaboração de processos de diárias e passagens aéreas
		Estudar processos de pequena complexidade relacionados com assuntos de caráter geral ou específico da repartição, preparando os expedientes que se fizerem necessários, sob orientação superior

	Preparar ofícios, memorandos, despachos.
		Redigir instruções, ordem de serviços atos administrativos, sobre assuntos da repartição.

	Observar as normas de comportamento profissional e as técnicas de atendimento ao público, bem assim cumprir as normas internas do órgão.
	Observar as normas de comportamento profissional e as técnicas de atendimento ao público, bem assim cumprir as normas internas do órgão.
	Atendimento ao público e a clientela interessada em questões ligadas a unidades burocráticas.

		Realizar serviços de arquivo em geral.
	Classificação, codificação, catalogação e arquivamento, mediante supervisão e coordenação de papeis e documentos e sua conservação

		Classificar documentos.
	Classificação, codificação, catalogação e arquivamento, mediante supervisão e coordenação de papeis e documentos e sua conservação.

		Cadastrar documentos.
	Classificação, codificação, catalogação e arquivamento, mediante supervisão e coordenação de papeis e documentos e sua conservação.

5.29.	Tanto o Termo de Referência do Pregão Eletrônico 15/2012-MC quanto o Contrato 19/2012-MC, informaram para as categorias de Técnico e Assistente de Suporte Operacional o Código Brasileiro de Ocupação (CBO) 4110-10, referente ao perfil de Assistente Administrativo (peça 55) .  
5.30.	A descrição sumária das atividades a serem desempenhadas pelo perfil de Assistente Administrativo - especificadas no CBO 4110-10 (peça 55) , informado pelo Ministério das Comunicações - e as atribuições básicas para o cargo de Agente Administrativo - definidas pela Portaria-DASP 218/1976 (utilizadas no Edital 1/2009 do último concurso público realizado pelo órgão, peça 66, p. 3) - também teria revelado diversas similaridades entre os perfis contratados (Técnico e Assistente de Suporte Operacional) e o cargo de Agente Administrativo. 
	Agente Administrativo Atribuições Básicas Portaria - DASP 218/1976
	Assistente Administrativo Descrição Sumária - CBO 4110-10

	Desempenhar atividades de nível médio, de natureza repetitiva, que permitam a seleção de alternativas já consagradas, envolvendo necessidade de contatos frequentes com outros setores da organização e eventuais, com autoridades de nível intermediário, abrangendo:
	
	Execução sob supervisão e orientação direta, administrativas, técnicas e frequentes, de trabalhos em que se apliquem as técnicas de pessoal, orçamento, organização e métodos e material; 
	Executam serviços de apoio nas áreas de recursos humanos, administração, finanças e logística; 

	Classificação, codificação, catalogação e arquivamento, mediante supervisão e coordenação de papéis e documentos e sua conservação; 
	Tratam de documentos variados, cumprindo todo o procedimento necessário referente aos mesmos;

	Busca de dados e informações, compreendendo, inclusive, a elaboração de cálculos aritméticos e estatísticos simples; 
	
	Atendimento ao público e à clientela interessada em questões ligadas a unidades burocráticas.
	Atendem fornecedores e clientes, fornecendo e recebendo informações sobre produtos e serviços; 

5.31.	O TCU contemplou 5 atribuições básicas para o cargo de Agente Administrativo definidas pela Portaria-DASP 218/1976 com 3 atividades do perfil Assistente Administrativo, CBO 4110-10 (peça 92, p. 9-10) . 
5.32.	No relatório que acompanha a deliberação combatida, o Ministro Relator, conforme afirmado pelos recorrentes, contemplou 2 atribuições dentre 12 de uma categoria e outras 2 atribuições dentre 10 de outra categoria (peça 138, p. 7-8) :
	Atribuições do Técnico de Suporte Operacional - Terceirizado
	Atribuições do Agente Administrativo - previsto no Plano de Cargos do MC

	Auxiliar na elaboração de processos de diárias e passagens
	Estudar processos de pequena complexidade, preparando os expedientes que se fizerem necessários

	Preparar ofícios, memorando, despachos
	Redigir instruções, ordens de serviços, atos administrativos etc.

	Atribuições do Assistente de Suporte Operacional - Terceirizado
	Atribuições do Agente Administrativo - previsto no Plano de Cargos do MC

	Realizar serviços de arquivo em geral
	Classificação, codificação, catalogação e arquivamento de papéis e documentos

	Classificar documentos
	Classificação, codificação, catalogação e arquivamento de papéis e documentos

	Atribuições do Assistente Administrativo - Terceirizado
	Atribuições do Agente Administrativo - previsto no Plano de Cargos do MC

	Tratam de documentos variados
	Tratam da classificação, codificação, catalogação e arquivamento de papéis e documentos

	Atendem fornecedores e clientes, fornecendo e recebendo informações sobre produtos e serviços
	Atendimento ao Público e a clientela interessada em questões ligadas a unidades burocráticas.

5.33.	Deve-se destacar que o Voto que acompanhou o acórdão que analisou os embargos de declaração (Acórdão 4470/2018-TCU-Primeira Câmara, Ministro Relator Walton Alencar Rodrigues) consignou que a equivalência entre atribuições inerentes a categorias abrangidas pelo plano de cargos do órgão licitante e as previstas no termo de referência e no contrato de terceirização configura, por si só, descumprimento do art. 1º, § 2º, do Decreto 2.271/1997, independentemente das atividades efetivamente exercidas pelos terceirizados (peça 153, p. 3) . 
5.34.	Por essa razão, o pleito de realização de diligência para se verificar as atividades realizadas na prática não teria o condão de afastar a irregularidade. 
5.35.	Além disso, ficou consignado no Voto do Acórdão 4470/2018-TCU-Primeira Câmara:  ainda que o empregado terceirizado não esteja exercendo atribuição prevista no termo de referência e no contrato firmado, poderia, com base no ajuste, tê-la exercido em momento anterior ou passar a exercê-la em momento posterior (peça 153, p. 3) .
5.36.	Os recorrentes pleiteiam uma reanálise acerca das atribuições e dizem que, na prática, as atividades exercidas eram de cunho acessório, auxiliar e passíveis de terceirização. Tal desiderato se coaduna com o efeito devolutivo do presente recurso e será realizado nos itens seguintes. 
5.37.	Primeiramente, deve-se asseverar que da análise das tabelas comparativas, observa-se que a descrição das atividades não guarda identidade. 
5.38.	Considera-se que a atribuição relativa ao Agente Administrativo - previsto no Plano de Cargos do MC de "Estudar processos de pequena complexidade, preparando os expedientes que se fizerem necessários" é mais ampla que aquela que foi comparada do Técnico de Suporte Operacional (terceirizado) de "Auxiliar na elaboração de processos de diárias e passagens". 
5.39.	Os recorrentes esclarecem o caráter auxiliar das atividades realizadas pelos terceirizados nos processos de concessão de diárias e passagens existindo atribuições somente desempenhadas por ocupantes do cargo, argumento que guarda congruência com a leitura da descrição da atribuição constante do termo de referência, que inclusive se utilizou do termo "auxiliar". 
5.40.	O mesmo juízo também se aplica quanto a amplitude da atividade desempenhada na segunda atribuição do Técnico de Suporte Operacional - terceirizado ("Preparar ofícios, memorando, despachos") comparada a atribuição do cargo de Agente Administrativo ("Redigir instruções, ordens de serviços, atos administrativos etc.") . A atribuição do cargo inclusive não contém um rol exaustivo. Aqui também se destaca a diferença dos termos "preparar" e "redigir": o primeiro com o caráter de acessoriedade alegado pelos recorrentes. 
5.41.	Quanto à categoria Assistente de Suporte Operacional, as atribuições de "realizar serviços de arquivo em geral" e "classificar documentos" foram comparadas com a atribuição de "classificação, codificação, catalogação e arquivamento de papéis e documentos" prevista para o cargo de Agente Administrativo. 
5.42.	A classificação dos documentos engloba o conteúdo de separar e dividir em grupos semelhantes. Tal é menos ampla que aquela relativa ao cargo que engloba ainda outras funções, quais sejam, "codificação, catalogação e arquivamento de papéis e documentos".  
5.43.	A atribuição de "realizar serviços de arquivo em geral" segundo os recorrentes seria a de levar documentos para o arquivo e vice-versa, conferir volumes, tirar cópias de documentos arquivados, retirar um documento de uma caixa de arquivo, dentre outras atividades auxiliares, pois existiriam atividades a serem desempenhadas somente por servidores ocupantes de cargo com senha em sistema. A despeito de considerar que os esclarecimentos dos defendentes sejam razoáveis, a descrição da atribuição contida no termo de referência poderia ter sido mais específica de modo a espelhar a atividade de fato desenvolvida.
5.44.	  Em relação as atribuições de Assistente Administrativo - terceirizado, corrobora-se com as argumentações dos recorrentes no sentido de que "tratar de documentos variados" e "atender fornecedores e clientes, fornecendo e recebendo informações sobre produtos e serviços" são atividades constantes do rol de outras categorias terceirizadas, tais como de recepcionista, de contínuo e de porteiro, cuja terceirização das atividades desempenhadas se coaduna com as diretrizes do Decreto 2.271/1997.
5.45.	Os recorrentes alegam que as atribuições da categoria de Técnico de Secretariado também constam da Lei 9.261/1996 e aduzem que se essas atividades são inerentes à categoria de Técnico de Secretariado que hoje atendem a quase a totalidade dos órgãos da administração pública, não haveria que se criar objeção quando uma ou algumas dessas atividades compõem as atividades de outra categoria terceirizada.
5.46.	A Lei 9.261/1996 alterou a redação dos incisos I e II do art. 2º, o caput do art. 3º, o inciso VI do art. 4º e o parágrafo único do art. 6º da Lei 7.377, de 30 de setembro de 1985. Esta última dispõe sobre o exercício da profissão de Secretário e dá outras providências. 
5.47.	Não haverá terceirização regular se houver execução indireta de atividades inerentes às categorias funcionais abrangidas pelo plano de cargos do órgão ou entidade.
5.48.	No presente processo, o Contrato 19/2012-MC (peça 45-46) abrangeu a categoria de Técnico em Secretariado (peça 45, p. 3-4) , entretanto, as atribuições ali descritas não estão contidas na Portaria Dasp 218-76. Dessa forma, não foi verificada irregularidade na terceirização. 
5.49.	Na prática, o que se observa é que muitas vezes a linha que separa as atividades dos terceirizados daqueles ocupantes de cargo é muito tênue. Ainda mais se considerar cargos de nível médio que envolvem necessidade de contatos frequentes com outros setores da organização e outras autoridades de nível intermediário. Não raras são as demandas de natureza trabalhistas nas quais os terceirizados demonstram, na prática, o exercício de atividade inerente ao cargo público. No âmbito trabalhista, prevalecerá o princípio da realidade dos fatos que se baseia na hipossuficiência do trabalhador com a finalidade de garantir a esse uma proteção no que concerne às divergências entre a prestação de serviços e o que está documentado, e seu amplo arcabouço probatório oferece meios para a busca da verdade material. 
5.50.	Em outras situações observar-se-á que será razoável o juízo de que muitas atividades e atribuições profissionais foram sobrepostas, pois mesmo os serviços "meramente instrumentais", implicam na integração e inserção do trabalhador dentro dos fins do processo produtivo do tomador e da estrutura empresarial. (MARTINEZ, Luciano. Curso de Direito do Trabalho. 3a. edição. São Paulo: Saraiva, 2012, p. 220) .
5.51.	Os recorrentes dizem ser contraditório e improcedente o entendimento do TCU de que o Contrato 16/2011-CGU não deve ser levado em consideração por não ser objeto de auditoria. Tal foi arguido em sede de embargos, tendo o Ministro Relator consignado o seguinte (peça 153, p. 1-2) :  
No mérito, não configura contradição, a desafiar embargos, esta Corte ter optado por não considerar, para fins de avaliação da regularidade do Pregão Eletrônico 15/2012-MC, que deu origem ao Contrato 19/2012-MC, o que dispunham os Pregões Eletrônicos 40/2011-TCU e 16/2011-CGU, sob o argumento de que: 
"61. (...) o pregão do TCU (Secex-MS) tratou da contratação de categorias profissionais diversas (recepcionista e servente) das questionadas nesta audiência (peça 131, p. 1 e 29 -31) . 62. Já o Pregão da CGU trata de registro de preço visando à contratação de empresa especializada na prestação, de forma contínua, de serviços de apoio administrativo. Entre as categorias profissionais a serem contratadas está a de Apoio Administrativo - Níveis I, II e III. 63. Considerando que o referido procedimento licitatório não foi objeto de auditoria por parte desta Corte de Contas, como foi o do MC, entende-se que nenhum comentário poderá ser realizado sobre a legalidade do procedimento licitatório citado e nem que ele é o modelo de terceirização a ser seguido pela administração pública. 
64. Nesse sentido, não há sustentação o registro do responsável de que a contratação de terceirados pelo MC, mediante o Pregão 15/2012-MC, foi realizada com fulcro nos Pregões 40/2011-TCU e 16/2011-CGU."
5.52.	Diante da diversidade das situações ora tratadas não há como ser acatado o argumento de que o Contrato 16/2011- CGU foi modelo de gestão a ser seguido.
5.53.	Os recorrentes alegam que não houve contratação em desacordo com o Decreto 2.271/1997 e que esta foi plenamente aprovada pela Consultoria Jurídica do Ministério das Comunicações no Parecer 0116 - 2.16/2010/APC/CGAA/CONJUR-MC/AGU, de 11.02.2010 (peça 158, p. 7 e peça 159, p. 8) .
5.54.	Deve-se asseverar que a jurisprudência do TCU é no sentido de que a existência de pareceres técnicos ou jurídicos somente afasta a responsabilidade do gestor quando a matéria for extremamente técnica e de difícil detecção pelo responsável (Acórdão 6414/2018-TCU-Primeira Câmara, Ministro Relator Weder de Oliveira) .
5.55.	No presente caso, já havia acórdão do TCU, Acórdão 1520/2006-TCU-Plenário, que prorrogou, até 31/12/2010, o prazo para que órgãos e entidades da Administração Pública Federal substituíssem funcionários terceirizados por servidores concursados. Além disso, o referido acórdão subsidiou o Termo de Conciliação Judicial (TCJ) , de 5/11/2007, peça 53, firmado entre o MPOG e o Ministério Público do Trabalho (MPT) , com a supervisão da Advocacia-Geral da União, por meio do qual, a União se comprometeu a substituir terceirizados que exerciam atribuições em desacordo com o Decreto 2.271/1997, a fim de regularizar a situação de seus recursos humanos. 
5.56.	Dessa forma, a decisão tomada com base em parecer não afasta, por si só, a responsabilidade do gestor supervisor por atos considerados irregulares. 
5.57.	Os recorrentes afirmam que a Nota Informativa 569/2012/COLEG/SPOA/SE/MC, ratifica que todas as atribuições do Técnico de Suporte Operacional e Assistente de Suporte Operacional são atividades de cargos extintos do Plano de Cargos do Ministério das Comunicações (PGPE) . 
5.58.	O que se verificou é que tal documento, objetivava além de responder à requisição efetuada pela equipe de auditoria, fornecer subsídio à Coordenação Geral de Recursos Logísticos, no tocante à terceirização de atividades, especialmente em relação às "categorias de Técnico e de Assistente de Suporte Operacional" (peça 16, p. 9) . 
5.59.	Entretanto, tal expediente foi emitido em 13/11/2012 (peça 16, p. 12) , data posterior à assinatura do Contrato 19/2012-MC, ocorrida em 28/8/2012 (peça 46, p. 21) . 
5.60.	Dessa forma, a nota não serviu de subsídio para orientar a elaboração do Pregão Eletrônico 15/2012-MC e do Contrato 19/2012-MC dele decorrente (peça 93, p. 7) .
5.61.	Entretanto, ainda que se considere o a data da referida nota informativa, convém avaliar o conteúdo da argumentação dos recorrentes, observando-se a comparação entre as atividades de cargos extintos do Plano de Cargos do Ministério das Comunicações com aquelas desempenhadas pelos terceirizados:
	Contrato 019/2012-MC - Técnico de Suporte Operacional Assistente de Suporte Operacional 
	Cargos do PGPE -Agente de Portaria (Decreto 71.900/73 e Portaria DASP 040, de 16/03/73) Agente de Serviços de Engenharia (Decreto 72.950, de 17/10/1973 e Portaria DASP 179, de 0112.73 

	Observar as normas de comportamento - profissional e as técnicas de atendimento ao público, bem assim cumprir as normas internas do órgão. (Técnico e Assistente de Suporte Operacional 
	Receber, orientar e encaminhar o público (Agente de Portaria) ;

	- Operar equipamentos de telefonia; 
 (Técnico de Suporte Operacional) 
	- Atender a telefones e anotar recados;
 (Agente de Portaria) 

	- Receber e protocolar documentos e correspondências internas e externas (Técnico e Assistente de Suporte Operacional) 
	- Receber a correspondência e encaminhar no 
Protocolo (Agente de Portaria) 

	- Operar e zelar pela conservação dos equipamentos (Técnico e Assistente de Suporte Operacional ) 
	- zelar pela limpeza e manutenção das instalações, mobiliário e equipamento distribuindo, se for o caso, o material necessário; (Agente de Portaria) 

	- Auxiliar no cadastramento e realização de
pesquisas de documentos no sistema de
gerenciamento (Técnico e Assistente de Suporte 
Operacional) 
	Tabular dados e participar de pesquisas (diversas) 
 (Agente de Serviços de Engenharia) 

	-Auxiliar no preparo de documentos relativos
aos assuntos administrativos (Assistente de Suporte Operacional) 
	- Elaborar relatórios e estatísticas sobre os
trabalhos executados; (Agente de Portaria) 

	- preparar ofícios, memorandos, despachos; 
- preparar planilhas (Téc. de Suporte Operacional) 
	- orientar e elaborar demonstrativos, gráficos, tabelas, especificações e outros instrumentos de execução e controle (Agente de Serviços de Engenharia) 

5.62.	De fato, se observa que há congruência entre as atribuições comparadas com o claro caráter auxiliar.  
5.63.	Por fim, deve-se destacar que não foi verificada qualquer nulidade no presente processo, tendo sido atribuídas todas as oportunidades de defesa previstas em lei aos recorrentes, tendo sido apresentadas razões de justificativa, embargos e os presentes recursos (peças 102, 103, 104, 107, 108, 109, 114, 116, 121, 122, 140, 141, 159, 159) . 
CONCLUSÃO
6.	Diante do efeito devolutivo do presente recurso, foi efetuada a reanálise das atribuições contempladas no Contrato 19/2012 no que toca ao Técnico de Suporte Operacional, Assistente de Suporte Operacional e Assistente Administrativo comparadas com aquelas previstas para o cargo de Agente Administrativo do MC. 
6.1.	Em situações como a ora tratada, deve ser avaliada cada situação real sujeita ao exame e ao jugo do TCU e sua carga de peculiaridades por todas as questões que a evolve. 
6.2.	Verificou-se que a descrição das atividades não é idêntica. Ademais, algumas ponderações sobre o tema terceirização também influenciaram no juízo de que não houve ilegalidade na contratação. 
PROPOSTA DE ENCAMINHAMENTO
7.	Ante o exposto, submete-se à consideração superior a presente análise dos pedidos de reexame interpostos por José Luiz Martins Durço, Jaqueline da Silva Alves e Rose Leuda Freitas Damasceno, contra o Acórdão 1166/2017-TCU-Primeira Câmara, propondo-se, com fundamento no artigo 48 da Lei 8.443/1992, c/c os artigos 285 e 286, parágrafo único, do RI/TCU:
	I - conhecer dos recursos e, no mérito, dar-lhes provimento a fim de excluir a multa aplicada aos recorrentes;
	II - dar conhecimento da deliberação que vier a ser adotada aos recorrentes e demais interessados".
	É o relatório.

não há

Não atuou.

RELATÓRIO DE AUDITORIA. EXAME DA REGULARIDADE DO PREGÃO ELETRÔNICO 15/2012-MC E DO CONTRATO 19/2012-MC, DELE DECORRENTE, BEM COMO DO CONTRATO 9/2010-MC. CONTRATAÇÃO DE TERCEIRIZADOS PARA EXERCEREM ATRIBUIÇÕES INERENTES A CARGO DO PLANO DE CARGOS E SALÁRIOS DO ENTÃO MINISTÉRIO DAS COMUNICAÇÕES. MULTA. EMBARGOS DE DECLARAÇÃO. ACOLHIMENTO PARCIAL. CONCESSÃO DE EFEITOS INTEGRATIVOS. MANUTENÇÃO DA CONDENAÇÃO. PEDIDO DE REEXAME. CONHECIMENTO. REGULARIDADE DA TERCEIRIZAÇÃO. PROVIMENTO. CIÊNCIA AOS INTERESSADOS.

RELATÓRIO DE AUDITORIA (RA)

Secretaria de Recursos (SERUR); Secretaria de Infraestrutura Hídrica, de Comunicações e de Mineração (SeinfraCOM).

Preliminarmente, os recursos devem ser conhecidos, eis que foram preenchidos os requisitos necessários à espécie. 
2.	Trata-se de pedidos de reexame interpostos pelo sr. José Luiz Martins Durço, coordenador-geral de recursos logísticos, e pelas sras. Jaqueline da Silva Alves, coordenadora de administração de recursos logísticos e Rose Leuda Freitas Damasceno, chefe da divisão de logística, em desfavor do Acórdão 1166/2017-TCU-Primeira Câmara. Os três servidores públicos, todos vinculados ao extinto Ministério das Comunicações, atual Ministério da Ciência, Tecnologia, Inovações e Comunicações (MCTIC) , foram multados em R$ 7.000,00, com fundamento no art. 58, inciso II, da Lei 8.443/1992. 
3.	Originariamente este processo cuidou de auditoria de conformidade no então Ministério das Comunicações para avaliar se os contratos de terceirização de mão de obra previam atividades contempladas no plano de cargos da referida pasta. Verificou-se que o Contrato 9/2010, destinado à alocação de dez técnicos e de vinte e cinco assistentes de suporte operacional, e o Contrato 19/2012, que manteve os mesmos postos do ajuste anterior, acrescentando tão somente um assistente, continham atribuições semelhantes às do cargo de agente administrativo previstas na Portaria Dasp 218/1976. 
4.	  Considerou-se na deliberação recorrida que tal fato teria infringido o Decreto 2.271/1997, artigo 1º, § 2º, e a Instrução Normativa SLTI/MPOG 2/2008, artigo 6º e artigo 9º, inciso I, normativos vigentes na época da fiscalização.
5.	Os recorrentes argumentam, em síntese, que: a) a nulidade da decisão sancionatória, por não ter sido aceita a proposta de diligência formulada pelos agora recorrentes, no sentido de verificar quais atribuições estavam sendo, de fato, desempenhadas pelos técnicos e assistentes de suporte operacional; b) o TCU teria considerado apenas duas atribuições previstas nos contratos de terceirização, ao passo que existiriam outras; c) os terceirizados atuavam de forma acessória, seja preparando ofícios, memorandos e despachos, seja auxiliando nos processos de concessão de diárias e passagens, seja transportando documentos, conferindo volumes e tirando cópias; d) a sistemática de emissão de passagens e de pagamento de diárias, bem como de codificação e de catalogação de documentos, é realizada por meio de sistema informatizado de acesso restrito a servidores públicos; e) os contratos tiveram como parâmetro certames anteriormente realizados pelo TCU e pela CGU; e f) as contratações foram aprovadas pela consultoria jurídica do ministério.
6.	A Secretaria de Recursos analisou essas questões e propôs, de forma uníssona, dar provimento aos apelos para excluir a multa aplicada. No entender da unidade técnica, a descrição das atividades contempladas nos contratos não é idêntica àquela prevista para o cargo de agente administrativo do então Ministério das Comunicações. 
7.	Acolho os pareceres precedentes, cujos fundamentos incorporo como razões de decidir, sem prejuízo das considerações que passo a fazer. 
8.	A preliminar suscitada não merece prosperar. Cabe ressaltar que o processo de controle externo, disciplinado pela Lei 8.443/1992 e pelo Regimento Interno do TCU, não prevê ao Tribunal competência para determinar a realização de diligências para a obtenção de provas. É da iniciativa dos responsáveis trazer aos autos as evidências de seus interesses, prescindindo de autorização da Corte de Contas para tanto. 
9.	No mérito, antes de enfrentar as razões recursais, convém fazer uma breve contextualização. 
10.	O TCU avaliou, no âmbito do TC Processo 020.784/2005-7, proposta do então Ministério do Planejamento, Orçamento e Gestão (MPOG) para a substituição gradual de trabalhadores terceirizados em situação irregular no âmbito da administração pública federal por servidores concursados. No Acórdão 1520/2006-TCU-Plenário, estabeleceu-se cronograma de desligamento para a administração direta, o qual deveria ser concluído até o final do ano de 2010. Em 2007, motivado pela decisão do TCU, o MPOG firmou termo de conciliação judicial com o Ministério Público do Trabalho (MPT) , instrumento por meio do qual a União reforçou seu compromisso de substituir terceirizados que exerciam atribuições em desacordo com o Decreto 2.271/1997 (atualmente revogado) .
11.	Até o começo de 2010, o extinto Ministério das Comunicações mantinha o Contrato 4/2009, firmado com a empresa Guerreiro Guimarães Ltda., que previa a alocação de oitenta e sete assistentes administrativos. Ocorre que, em razão do acordo firmado com o MPT, que previa a redução de 60% de funcionários terceirizados até o final de 2009, essa mão de obra foi substituída por dez técnicos e vinte e cinco assistentes de suporte operacional (Contrato 9/2010) , quantitativo ligeiramente alterado pelo Contrato 19/2012, tal como mencionado no parágrafo terceiro deste voto. 
12.	A equipe do Ministério das Comunicações entendeu, na Nota Informativa 569/2012, que as atividades constantes das categorias de técnico e de assistente de suporte operacional são, na sua maioria, inerentes às extintas categorias funcionais de agente de portaria e de agente de serviços de engenharia. A decisão recorrida entendeu de forma diversa, ou seja, que as funções desses empregados terceirizados seriam equivalentes às do cargo público não extinto de agente administrativo. Para tanto, foi produzida a seguinte tabela:
	Técnico de Suporte Operacional
	Assistente de Suporte Operacional
	Agente Administrativo (Atribuições previstas na Portaria DASP 218/1976) 

	Auxiliar na elaboração de processos de diárias e passagens aéreas.
		Estudar processos de pequena complexidade relacionados com assuntos de caráter geral ou específico da repartição, preparando os expedientes que se fizerem necessários, sob orientação superior.

	Preparar ofícios, memorandos, despachos.
		Redigir instruções, ordem de serviços e atos administrativos, sobre assuntos da repartição.

	Preparar planilhas.
		Estudar processos de pequena complexidade relacionados com assuntos de caráter geral ou específico da repartição, preparando os expedientes que se fizerem necessários, sob orientação superior.

	Observar as normas de comportamento profissional e as técnicas de atendimento ao público, bem assim cumprir as normas internas do órgão.
	Observar as normas de comportamento profissional e as técnicas de atendimento ao público, bem assim cumprir as normas internas do órgão.
	Atendimento ao público e a clientela interessada em questões ligadas a unidades burocráticas.

		Realizar serviços de arquivo em geral.
	Classificação, codificação, catalogação e arquivamento, mediante supervisão e coordenação de papéis e documentos e sua conservação.

		Classificar documentos.
	Classificação, codificação, catalogação e arquivamento, mediante supervisão e coordenação de papéis e documentos e sua conservação.

		Cadastrar documentos.
	Classificação, codificação, catalogação e arquivamento, mediante supervisão e coordenação de papéis e documentos e sua conservação.

13.	 Como se percebe, não procede a alegação de que o TCU teria considerado apenas duas atribuições previstas nos contratos de terceirização. É irrelevante o fato de a decisão recorrida ter desconsiderado na análise as demais atribuições, pois, conforme Decreto 2.271/1997 (art. 1º, § 2º) , não poderão ser objeto de execução indireta as atividades inerentes às categorias funcionais abrangidas pelo plano de cargos do órgão, ou seja, a norma não exige que haja identidade de todas as funções, bastando a correspondência de algumas delas. 
14.	Em que pese tal fato, comparando as atribuições dos perfis de técnico e assistente de suporte operacional, previstas nos Contratos 9/2010 e 19/2012, com as atividades inerentes ao cargo de agente administrativo, especificadas detalhadamente pela Portaria DASP 218/1976, constato que a descrição das atividades não é idêntica. Observo certa instrumentalidade/acessoriedade nas tarefas delegadas à execução indireta, característica impeditiva de se classificar a terceirização como ilícita. 
15.	Como regra, as funções delegadas a terceiros sem vínculo direto com a administração pública são de menor complexidade. Vejamos alguns exemplos.
16.	Compete ao agente administrativo estudar processos de pequena complexidade e ao técnico de suporte operacional auxiliar na elaboração de processos de diárias e passagens aéreas. Ora, a ação de estudar envolve a análise de requerimentos administrativos, a avaliação da possibilidade jurídica dos pedidos e a tomada de decisões, atividades, a meu ver, muito mais amplas do que a de mero auxílio. 
17.	Ademais, ao que tudo indica, a emissão de passagens, o pagamento de diárias e a comprovação das despesas ocorrem por meio do Sistema de Concessão de Diárias e Passagens (SCDP-Web) , cujo acesso é restrito a servidores da administração pública federal ou a agências de turismo (quando houver contrato para prestação desse serviço) . 
18.	Há uma relação de instrumentalidade entre, de um lado, a preparação de ofícios, memorandos e despachos e, de outro, a redação de instruções, ordens de serviço e atos administrativos. Compete aos servidores públicos, no caso, aos agentes administrativos, a tomada de decisão acerca de determinado pleito, cabendo aos terceirizados atividades sem cunho decisório, como a elaboração de correspondências. São atividades que, a meu ver, não se comunicam. 
19.	No tocante à arquivologia, observa-se que o assistente de suporte operacional realiza atividades prévias de cadastro e de separação dos documentos, cabendo ao agente administrativo a atribuição de um código correspondente ao assunto de que trata o documento e a realização da catalogação do papel, tarefas estas que demandam um conhecimento específico.
20.	Diante dessa percepção, é verossímil a alegação dos recorrentes de que, na prática, os assistentes de suporte operacional transportavam documentos, conferiam volumes e tiravam cópias, cabendo as atividades de codificação e de catalogação de documentos aos servidores públicos, até porque são funções desempenhadas em sistemas informatizados de acesso restrito. 
21.	Portanto, por não haver evidências de identidade, ainda que parcial, entre as funções desempenhadas pelos terceirizados e pelos agentes administrativos, proponho o provimento dos recursos para tornar sem efeito as multas aplicadas aos jurisdicionados.
22.	Em tempo, devem ser rejeitados os argumentos de que os contratos tiveram como parâmetro certames anteriormente realizados pelo TCU e pela CGU e de que não pode haver responsabilização quando as contratações foram aprovadas pela consultoria jurídica do ministério. 
23.	O pregão do TCU tratou da contratação de categorias profissionais diversas (recepcionista e servente) das questionadas no presente processo. Do mesmo modo, o certame promovido pela CGU destinou-se ao preenchimento das categorias profissionais de apoio administrativo - níveis I, II e III. Logo, nas licitações mencionadas não foram incluídas atribuições equivalentes às de técnico e de assistente de suporte operacional que foram discutidas no presente processo. 
24.	Os pareceres jurídicos que analisaram as minutas dos editais/contratos, embora obrigatórios, não vinculam os gestores, os quais têm obrigação de analisar a correção do conteúdo desses documentos. O fato de o administrador seguir pareceres técnicos e jurídicos não o torna imune à responsabilização pelo TCU. Cito, nesse sentido, os Acórdão 2806/2014-TCU-Plenário, 2871/2014-Plenário, 2904/2014-Plenário, 341/2015-Plenário e 1001/2015-Plenário.
25.	Ante o exposto, voto por que seja adotada a deliberação que ora submeto a este Colegiado.
TCU, Sala das Sessões Ministro Luciano Brandão Alves de Souza, em 14 de maio de 2019.
BENJAMIN ZYMLER 
Relator